臺灣高等法院交通事件裁定　　　　100年度交抗字第210-236號
抗　告　人
即受處分人　王詮仁
上列抗告人因違反道路交通管理處罰條例案件，不服臺灣桃園地
方法院，中華民國100年1月10日所為裁定（99年度交聲字第1202
號等），提起抗告，本院裁定如下：
    主  文
原裁定撤銷，發回臺灣桃園地方法院。
    理  由
一、原裁定意旨略以：
  (一)按處理違反道路交通管理事件，有關文書送達之程序，依行
    政程序法之規定，此據違反道路交通管理事件統一裁罰標準
    及處理細則第5 條定有明文。而關於送達之方式，行政程序
    法第72條第1 項前段規定：「送達，於應受送達人之住居所
    、事務所或營業所為之」；又當事人送達之處所有不明者，
    依同法第78條第1 項第1 款規定：「對於當事人之送達，有
    應為送達之處所不明者，行政機關得依申請，准為公示送達
    」、同條第2 項規定：「有前項所列各款之情形而無人為公
    示送達之申請者，行政機關為避免行政程序遲延，認為有必
    要時，得依職權命為公示送達。」；第80條規定：「公示送
    達應由行政機關保管送達之文書，而於行政機關公告欄黏貼
    公告，告知應受送達人得隨時領取；並得由行政機關將文書
    或其節本刊登政府公報或新聞紙」，甚為明確。又所謂住所
    乃依一定之事實，足認以久住之意思，住於一定之區域者，
    即為設定其住所於該地，是關於住所之設定，兼採主觀主義
    及客觀主義之精神，必須主觀上有久住一定區域之意思，客
    觀上有住於一定區域之事實，該一定之區域始為住所，故住
    所並不以登記為要件。又戶籍法為戶籍登記之行政管理規定
    ，戶籍地址乃係依戶籍法所為登記之事項，另汽車駕駛人依
    道路交通安全規則向公路監理機關申報之住址（即一般稱駕
    籍地），亦屬公路監理行政管理措施，是不論戶籍或駕籍地
    址均非認定住所之唯一標準。
  (二)本件異議人之戶籍與駕籍地址均設於桃園縣龍潭鄉○○村○
    ○街33號地下一樓之6 ，此有汽車車籍查詢單1 紙、全戶戶
    籍資料查詢結果1 紙等資料在卷可稽。但異議人於本院民國
    99年11月10日調查時，已當庭自承：伊在91年搬離該址，現
    在該址是空屋，伊並沒有在監理機關留過其他的住址等語，
    可見異議人至遲至91年間起，不僅客觀上無在桃園縣龍潭鄉
    ○○村○○街33號地下一樓之6 久住之事實，主觀上也無就
    住在該址的意思，上揭戶籍或駕籍地並非受處分之住所，當
    可認定。
  (三)異議人於本院訊問時雖稱：伊雖未住在桃園縣龍潭鄉○○村
    ○○街33號地下一樓之6 ，但該處之警衛會代伊收受文件，
    伊在93、94年間，至少每個月回去2次云云。然本件受處分
    人如附表所示之交通違規事件，前經原處分機關依道路交通
    管理處罰條例第9 條第1 項之規定逕行裁決後，將裁決書委
    請郵政機關投遞，嗣因無法投遞退回原處分機關乙節，有交
    通部公路總局新竹區監理所中壢監理站99年10月12日竹監壢
    字第0990028755號函文1 紙、如附件所示之裁決書等資料在
    卷可按。證人即本件承辦人員魏瑞松於本院調查程序中具結
    證稱：本件如附表所示裁決書之送達證書雖未能尋獲，不過
    在作業程序上會有專門的承辦人員，將郵局退回來的信件，
    依照退回的原因鍵入電腦，如果鍵入的原因是遷移不明、查
    無此人，經過電腦程式的自動轉檔、挑檔，電腦會顯示出符
    合公示送達的清冊，所以監理站在公示送達前，已經確認如
    附件所示裁決書的送達符合公示送達之條件等語，可知原處
    分機關已將無法送達之原因鍵入電腦，並憑此供作得為公示
    送達之認定標準，佐以異議人上開戶籍與駕籍地址既非其住
    所，本件確有應為送達之處所不明等情堪予認定。被告空言
    辯稱桃園縣龍潭鄉○○村○○街33號地下一樓之6 之警衛會
    代伊收受文件，無應收受送達處所不明之情形，顯不可採。
  (四)原處分機關於94年4 月6 日以竹監壢字第0940006963號公告
    、93年11月2 日以竹監壢字第0930024073號公告、94年6 月
    14日竹監壢字第0940013216號公告、94年9 月29日竹監壢字
    第0940021094號公告，並依如附表所示之方式，依職權對受
    處分人為公示送達，此有前揭公告書4 紙、交通部公路總局
    新竹區監理所中壢監理站99年12月29日竹監壢字第
    0990039420號函及函附新聞紙等資料在卷可憑。是依同法第
    81條之規定，該裁決自於行政機關公告欄黏貼公告、刊登新
    聞紙之日起經20日即發生送達之效力，受處分人遲至99年8
    月20日始提出本件聲明異議，有其所提聲明異議狀上本院收
    狀戳記附卷可稽，顯然已逾聲明異議之20日法定期間，是其
    聲明異議顯然不合法律上程式，且無從補正，核諸前揭說明
    ，自應將異議均予駁回等語。
二、抗告意旨略以：本人於93、94、95年間從未收到任何新竹區
    監理所中壢監理站之任何違規罰單，而中壢監理站於99年間
    寄來一張30筆車牌EB-7036共有CVP176649等30筆罰緩6萬5仟
    零4元整，而其中新北市新店分局自動撤銷CU0000000、
    CU0000000、CU0000000等三件舉發原因即是其送達程序有瑕
    疵，因此同意撤銷，因此本人主張其他交通舉發單其送達是
    有瑕疵，以此原因提起抗告等語。
三、經查：
  (一)按處理違反道路交通管理事件，有關文書送達之程式，依行
    政程序法之規定。道路交通管理事件統一裁罰基準及處理細
    則第5條定有明文。次按送達由行政機關自行或交由郵政機
    關送達；又送達，於應受送達人之住居所、事務所或營業所
    為之。但在行政機關辦公處所或他處會晤應受送達人時，得
    於會晤處所為之。又對於當事人之送達，有應為送達之處所
    不明者，行政機關得依申請，准為公示送達；又有前項所列
    各款之情形而無人為公示送達之申請者，行政機關為避免行
    政程式遲延，認為有必要時，得依職權命為公示送達；當事
    人變更其送達之處所而不向行政機關陳明，致有第1項之情
    形者，行政機關得依職權命為公示送達；公示送達應由行政
    機關保管送達之文書，而於行政機關公告欄黏貼公告，告知
    應受送達人得隨時領取；並得由行政機關將文書或其節本刊
    登政府公報或新聞紙，行政程序法第68條第1項、第72 條第
    1項、第78條第1項第1款、第2項、第3項、第80條分別定有
    明文。
  (二)本件原處分機關分別於附表一所示時間作成如附表一所示之
    裁決書共27件後，交由郵政機關向受處分人之戶籍地址（即
    桃園縣龍潭鄉○○村○○街33號地下一樓之6）郵寄送達，
    惟因該郵件無法投遞退回，其後原處分機關復於附表一所示
    之時間另以公示送達之方式送達該裁決書，固有附表一所示
    之交通事件裁決書、行政機關公告欄為黏貼公告各1份在卷
    可稽（原法院卷第13至21頁、第25至42頁）。惟行政機關於
    公示送達前，經過相當探查後仍不明其送達之處所時，不能
    以其他送達方式送達者，方得為之；即原處分機關雖有於附
    表一所示之時間將送達文書以附表一所示之方式公示送達，
    尚不足以證明上開公示送達已符合法定公示送達要件。查本
    件抗告人提起抗告主張：其未曾收受任何違規罰單等語，經
    原法院分別於99年9月15日、17日、27日以公務電話詢問原
    處分機關承辦人員，並請該承辦人員將郵政機關回執信封影
    印後傳真到院，業據該承辦人員回覆：確定找不到，因為太
    多，之前承辦人員混在一起等語（見原法院卷第55頁）；並
    據交通部公路總局新竹區監理所中壢監理站於99年10月12
    日以竹監壢字第0990028755號函覆原法院以：裁決書經郵政
    機關無法投遞後退回本站，惟本站錯置未尋獲該退件信封，
    至無法提供原30件裁決書投遞信封等語（見原法院卷第58
    頁），因此，本件如附表一所示之裁決書，有無發生「應受
    送達之處所不明」而需以公示送達之方式進行送達程序？抗
    告人指稱未收到該舉發通知單，是否屬實？均有探究之必要
    。
  (三)再者，原舉發機關即台北縣政府警察局新店分局就附表二所
    為之舉發，因受處分人遷移不明，復遭中和中山路郵局退件
    處理，未再將通知聯郵寄王詮仁君收執。依「道路交通管理
    處罰條例」第90條規定；「違反本條例之行為，自行為成立
    之日起；行為有連續或繼續之狀態者，自行為終了之日起逾
    三個月不得舉發」，而同意撤銷如附表二所示之舉發，有臺
    北縣政府警察局新店分局99年8月24日北縣警店交裁字第099
    0043558號函可按（見原法院卷第73頁），是以，郵政機關
    無法送達之原因甚多，不可一概而論，若有其他送達之可能
    ，即無採用公示送達之必要，故本件舉發通知單、裁決書有
    無踐行送達程序，攸關原處分機關所為之公示送達是否合法
    ？原法院未予明察詳析，竟以本件承辦人員魏瑞松於原法院
    調查程序中具結證稱：本件如附表所示裁決書之送達證書雖
    未能尋獲，不過在作業程序上會有專門的承辦人員，將郵局
    退回來的信件，依照退回的原因鍵入電腦，如果鍵入的原因
    是遷移不明、查無此人，經過電腦程式的自動轉檔、挑檔，
    電腦會顯示出符合公示送達的清冊，所以監理站在公示送達
    前，已經確認如附件所示裁決書的送達符合公示送達之條件
    等語，而認定本件公示送達合法，似嫌速斷。進而，行政機
    關未能尋獲裁決書之送達書，致無法判別裁決書未能送達之
    事由為何？此一不利益，是否可歸責於受處分人？亦有所疑
    。
  (四)況且，受處分人之戶籍為「桃園縣龍潭鄉○○村○○街33號
    地下一樓之6」，其於原法院訊問時，亦陳稱：「我搬離開
    那邊是在91年的時候，警衛也知道我沒有住那邊，那裡現在
    是空屋，警衛通常都會代收文件，所以他應該都會代收我的
    信件，前幾年政府發放提貨卷時，他們也都還有代收。」等
    語（見原法院卷第68頁背面），若此，則受處人之戶籍地雖
    無人居住，但仍置有警衛一職，其工作內容是否包含代為收
    受住戶之信件？若有此一權限，則行政機關是否仍可以公示
    送達的方式，將裁決書送達於受處分人？不無疑問。
  (五)綜上，原法院未就此進一步調查審認，遽以本件業經合法送
    達，抗告人之聲明異議已逾期，遽爾駁回抗告人之聲明異議
    ，理由尚屬不足。抗告人執以指摘，尚非無據，應予撤銷發
    回原法院更為適當之裁定。
四、據上論結，應依道路交通事件處理辦法第25條，刑事訴訟法
    第413條，裁定如主文。
中    華    民    國    100    年    2    月    25    日
                  刑事第三庭審判長法  官   陳博志
                                  法  官   許文章
                                  法  官   陳德民
以上正本證明與原本無異。
不得抗告
                                  書記官   高麗雯
中    華    民    國    100    年    2    月    25    日
附表一：原處分機關裁罰之裁決書
┌──┬───────┬────┬──────┬──────────┐
│編號│裁決書編號    │裁決日期│公示送達公告│違規事由            │
│    │              │        │日期及方式  │                    │
├──┼───────┼────┼──────┼──────────┤
│1   │壢監裁字第裁  │93/4/29 │於94年4 月6 │在設有禁止停車標線之│
│    │53-CO0000000號│        │日發文後1 週│處所停車            │
│    │              │        │內於原處分機│                    │
│    │              │        │關公告欄黏貼│                    │
│    │              │        │公告        │                    │
├──┼───────┼────┼──────┼──────────┤
│2   │壢監裁字第裁  │同 上   │於94年4 月6 │在道路收費停車處所停│
│    │53-CJP097598號│        │日發文後1 週│車不依規定繳費      │
│    │              │        │內於原處分機│                    │
│    │              │        │關公告欄黏貼│                    │
│    │              │        │公告        │                    │
├──┼───────┼────┼──────┼──────────┤
│3   │壢監裁字第裁  │同 上   │於94年4 月6 │在道路收費停車處所停│
│    │53-COP062641號│        │日發文後1 週│車不依規定繳費      │
│    │              │        │內於原處分機│                    │
│    │              │        │關公告欄黏貼│                    │
│    │              │        │公告        │                    │
├──┼───────┼────┼──────┼──────────┤
│4   │壢監裁字第裁  │同 上   │於94年4 月6 │在道路收費停車處所停│
│    │53-COP076752號│        │日發文後1 週│車不依規定繳費      │
│    │              │        │內於原處分機│                    │
│    │              │        │關公告欄黏貼│                    │
│    │              │        │公告        │                    │
├──┼───────┼────┼──────┼──────────┤
│5   │壢監裁字第裁  │同 上   │於94年4 月6 │在道路收費停車處所停│
│    │53-COP078215號│        │日發文後1 週│車不依規定繳費      │
│    │              │        │內於原處分機│                    │
│    │              │        │關公告欄黏貼│                    │
│    │              │        │公告        │                    │
├──┼───────┼────┼──────┼──────────┤
│6   │壢監裁字第裁  │同 上   │於94年4 月6 │在道路收費停車處所停│
│    │53-CRP046652號│        │日發文後1 週│車不依規定繳費      │
│    │              │        │內於原處分機│                    │
│    │              │        │關公告欄黏貼│                    │
│    │              │        │公告        │                    │
├──┼───────┼────┼──────┼──────────┤
│7   │壢監裁字第裁  │93/5/5  │於93年11月4 │不依限期參加定期檢驗│
│    │00-000000000號│        │日刊登於太平│                    │
│    │              │        │洋日報之新聞│                    │
│    │              │        │紙          │                    │
├──┼───────┼────┼──────┼──────────┤
│8   │壢監裁字第裁  │93/9/16 │於94年7 月7 │在道路收費停車處所停│
│    │53-IA0000000號│        │日刊登於太平│車不依規定繳費      │
│    │              │        │洋日報之新聞│                    │
│    │              │        │紙          │                    │
├──┼───────┼────┼──────┼──────────┤
│9   │壢監裁字第裁  │同 上   │於94年7 月7 │在道路收費停車處所停│
│    │53-IA0000000號│        │日刊登於太平│車不依規定繳費      │
│    │              │        │洋日報之新聞│                    │
│    │              │        │紙          │                    │
├──┼───────┼────┼──────┼──────────┤
│10  │壢監裁字第裁  │同 上   │於94年7 月7 │在道路收費停車處所停│
│    │53-IA0000000號│        │日刊登於太平│車不依規定繳費      │
│    │              │        │洋日報之新聞│                    │
│    │              │        │紙          │                    │
├──┼───────┼────┼──────┼──────────┤
│11  │壢監裁字第裁  │同 上   │於94年7 月7 │在道路收費停車處所停│
│    │53-IA0000000號│        │日刊登於太平│車不依規定繳費      │
│    │              │        │洋日報之新聞│                    │
│    │              │        │紙          │                    │
├──┼───────┼────┼──────┼──────────┤
│12  │壢監裁字第裁  │同 上   │於94年7 月7 │在道路收費停車處所停│
│    │53-IA0000000號│        │日刊登於太平│車不依規定繳費      │
│    │              │        │洋日報之新聞│                    │
│    │              │        │紙          │                    │
├──┼───────┼────┼──────┼──────────┤
│13  │壢監裁字第裁  │同 上   │於94年7 月7 │在道路收費停車處所停│
│    │53-IA0000000號│        │日刊登於太平│車不依規定繳費      │
│    │              │        │洋日報之新聞│                    │
│    │              │        │紙          │                    │
├──┼───────┼────┼──────┼──────────┤
│14  │壢監裁字第裁  │同 上   │於94年7 月7 │在道路收費停車處所停│
│    │53-A5L000372號│        │日刊登於太平│車不依規定繳費      │
│    │              │        │洋日報之新聞│                    │
│    │              │        │紙          │                    │
├──┼───────┼────┼──────┼──────────┤
│15  │壢監裁字第裁  │同 上   │於94年7 月7 │在道路收費停車處所停│
│    │53-CJP140756號│        │日刊登於太平│車不依規定繳費      │
│    │              │        │洋日報之新聞│                    │
│    │              │        │紙          │                    │
├──┼───────┼────┼──────┼──────────┤
│16  │壢監裁字第裁  │同 上   │於94年7 月7 │在道路收費停車處所停│
│    │53-CVP176029號│        │日刊登於太平│車不依規定繳費      │
│    │              │        │洋日報之新聞│                    │
│    │              │        │紙          │                    │
├──┼───────┼────┼──────┼──────────┤
│17  │壢監裁字第裁  │同 上   │於94年7 月7 │在道路收費停車處所停│
│    │53-CVP176649號│        │日刊登於太平│車不依規定繳費      │
│    │              │        │洋日報之新聞│                    │
│    │              │        │紙          │                    │
├──┼───────┼────┼──────┼──────────┤
│18  │壢監裁字第裁  │94/1/7  │於94年10月18│在道路收費停車處所停│
│    │53-IA0000000號│        │日刊登於太平│車不依規定繳費      │
│    │              │        │洋日報之新聞│                    │
│    │              │        │紙          │                    │
├──┼───────┼────┼──────┼──────────┤
│19  │壢監裁字第裁  │同 上   │於94年10月18│在道路收費停車處所停│
│    │53-CJP141929號│        │日刊登於太平│車不依規定繳費      │
│    │              │        │洋日報之新聞│                    │
│    │              │        │紙          │                    │
├──┼───────┼────┼──────┼──────────┤
│20  │壢監裁字第裁  │同 上   │於94年10月18│在道路收費停車處所停│
│    │53-CJP144685號│        │日刊登於太平│車不依規定繳費      │
│    │              │        │洋日報之新聞│                    │
│    │              │        │紙          │                    │
├──┼───────┼────┼──────┼──────────┤
│21  │壢監裁字第裁  │同 上   │於94年10月18│在道路收費停車處所停│
│    │53-COP080003號│        │日刊登於太平│車不依規定繳費      │
│    │              │        │洋日報之新聞│                    │
│    │              │        │紙          │                    │
├──┼───────┼────┼──────┼──────────┤
│22  │壢監裁字第裁  │同 上   │於94年10月18│在道路收費停車處所停│
│    │53-CPP079394號│        │日刊登於太平│車不依規定繳費      │
│    │              │        │洋日報之新聞│                    │
│    │              │        │紙          │                    │
├──┼───────┼────┼──────┼──────────┤
│23  │壢監裁字第裁  │同 上   │於94年10月18│在道路收費停車處所停│
│    │53-CPP082418號│        │日刊登於太平│車不依規定繳費      │
│    │              │        │洋日報之新聞│                    │
│    │              │        │紙          │                    │
├──┼───────┼────┼──────┼──────────┤
│24  │壢監裁字第裁  │同 上   │於94年10月18│在道路收費停車處所停│
│    │53-CPP087826號│        │日刊登於太平│車不依規定繳費      │
│    │              │        │洋日報之新聞│                    │
│    │              │        │紙          │                    │
├──┼───────┼────┼──────┼──────────┤
│25  │壢監裁字第裁  │同 上   │於94年10月18│在道路收費停車處所停│
│    │53-CVP150582號│        │日刊登於太平│車不依規定繳費      │
│    │              │        │洋日報之新聞│                    │
│    │              │        │紙          │                    │
├──┼───────┼────┼──────┼──────────┤
│26  │壢監裁字第裁  │同 上   │於94年10月18│在道路收費停車處所停│
│    │53-CVP153552號│        │日刊登於太平│車不依規定繳費      │
│    │              │        │洋日報之新聞│                    │
│    │              │        │紙          │                    │
├──┼───────┼────┼──────┼──────────┤
│27  │壢監裁字第裁  │同 上   │於94年10月18│在道路收費停車處所停│
│    │53-CZP102556號│        │日刊登於太平│車不依規定繳費      │
│    │              │        │洋日報之新聞│                    │
│    │              │        │紙          │                    │
└──┴───────┴────┴──────┴──────────┘
附表二：原舉發單位自行撤銷之部分
┌──┬───────┬────┬──────────┐
│編號│裁決書編號    │裁決日期│違規事由            │
│    │              │        │                    │
├──┼───────┼────┼──────────┤
│1   │壢監裁字第裁  │93/9/16 │在道路收費停車處所停│
│    │53-CU0000000號│        │車不依規定繳費      │
├──┼───────┼────┼──────────┤
│2   │壢監裁字第裁  │同 上   │在道路收費停車處所停│
│    │53-CU0000000號│        │車不依規定繳費      │
├──┼───────┼────┼──────────┤
│3   │壢監裁字第裁  │同 上   │停車位置不依規定    │
│    │53-CU0000000號│        │                    │
└──┴───────┴────┴──────────┘